臺灣高等法院民事判決　九十年度上易字第五六九號
　　　上　訴　人　甲○○
　　　被上訴人　　台灣中小企業銀行股份有限公司
　　　法定代理人　王榮周
　　　訴訟代理人　蔡富雄
　　　　　　　　　黃志宏
　　　　　　　　　李永恆
　　　　　　　　　李織
右當事人間清償債務事件，上訴人對於中華民國九十年七月二十四日臺灣臺北地方法
院九十年度訴字第一四○七號第一審判決提起上訴，本院判決如左：
    主      文
上訴駁回。
第二審訴訟費用由上訴人負擔。
原判決所命給付減縮為新台幣伍拾肆萬捌仟參佰肆拾參元及自民國八十九年十二月十
一日起至清償日止按年息百分之七點四八計算之利息，並自八十九年十一月二十六日
起至八十九年十二月二十五日止按上開利率百分之十，暨自八十九年十二月二十六日
起至清償日止按上開利率百分之二十計付違約金。
    事實及理由
甲、程序部分
    本件被上訴人之法定代理人原為蕭介仁，於原審判決後已變更為王榮周，並向本
    院聲明承受訴訟，有財政部九十年八月二十九日台財融（二）字第○○九○七一
    五四三六號函及民事承受訴訟聲請狀各一紙附卷可稽（本院卷，十七、五五頁）
    ，核無不合，應予准許。
乙、實體部分
一、本件被上訴人起訴主張：上訴人前向被上訴人申貸青年創業貸款新台幣（下同）
    六十萬元，所貸款項業於八十七年十一月二十五日撥入上訴人名下帳號0000
    0000000號帳戶內，翌日上訴人已全數領取。嗣上訴人僅正常繳交本息至
    八十九年五月二十五日，此後雖有存入金額但仍不足償還至正常繳息情形，依據
    授信約定書第五條之約定，其債務均視為全部到期，尚欠之本金五十四萬八千三
    百四十三元，及自八十九年十二月十一日起至清償日止按年息百分之七點四八計
    算之利息，並自八十九年十一月二十六日起至八十九年十二月二十五日止，按上
    開利率百分之十，暨自八十九年十二月二十六日起至清償日止，按上開利率百分
    之二十計算之違約金，爰依金錢消費借貸契約請求上訴人給付五十四萬八千三百
    四十三元及自八十九年十二月十一日起算之約定利息，自八十九年十一月二十六
    日起算之約定違約金等語。並聲明：上訴駁回。（原審判決上訴人敗訴，上訴人
    聲明上訴，被上訴人將請求之違約金縮自民國八十九年十一月二十六日起算。
二、上訴人則以：伊係應堂兄王良明之要求，於八十七年中前往被上訴人銀行松南分
    行，借人頭向被上訴人申貸青年創業貸款六十萬元，而填寫申貸資料以備之，當
    時還有一位素昧平生自稱王良明朋友的廖金寶也在場。伊當時僅於青年創業貸款
    契約、借據、印鑑卡及授信約定書上簽名，沒有蓋章，印章可能是廖金寶刻的。
    伊沒有填寫開戶資料，更未拿到帳號00000000000號帳戶的存摺與提
    款卡，也不知道被上訴人撥入該帳戶的款項被誰領走。又銀行人員曾告訴伊貸不
    貸的到不一定，且伊簽約後即因家人反對貸款而馬上向王良明及被上訴人表示不
    願辦理申貸。幾日後被上訴人銀行松南分行也有打電話來徵信，伊姊姊有跟銀行
    講不願意再貸這筆款項等語置辯。並聲明：(一)原判決廢棄。(二)被上訴人在第一審
    之訴駁回。
三、查本件貸款乃上訴人與訴外人廖金寶、張捷豪、王良明及廖清郎等五人為成立七
    蓮長企業有限公司，而以上訴人之名義向被上訴人申請青年創業貸款六十萬元，
    青年創業貸款契約、借據、印鑑卡及授信約定書上「甲○○」之簽名均為上訴人
    所親簽，且被上訴人業於八十七年十一月二十五日將貸款金額六十萬元撥入戶名
    為甲○○、帳戶號碼00000000000號之帳戶，該款項並於翌日遭全數
    提領，至八十九年五月二十五日以前均有正常繳交本息，尚欠之本金五十四萬八
    千三百四十三元，及自八十九年十二月十一日起至清償日止按年息百分之七點四
    八計算之利息，並自八十九年十一月二十六日起至八十九年十二月二十五日止，
    按上開利率百分之十，暨自八十九年十二月二十六日起至清償日止，按上開利率
    百分之二十計算之違約金等事實，有青年創業貸款契約、借據、授信約定書催收
    款項備查卡、活期存款客戶異動資料、取款憑條附卷可稽、行政院青年輔導委員
    會（下稱行政院青輔會）八十七年九月二日（八七）青輔壹崇字第一四六六四號
    函及有限公司變更登記事項卡各一件及青年創業計畫書九紙附卷可稽（原審卷，
    四至十頁；本院卷，三一至四○頁），且為二造所不爭，堪信真實。
四、被上訴人主張兩造已成立借貸契約，並已撥款交付予上訴人等語。上訴人則辯稱
    ：伊僅係人頭，並未領取被上訴人撥入前揭帳戶的款項；又銀行人員曾表示是否
    核准貸款還不一定，且伊於簽約後即向被上訴人表示不願辦理申貸等語，經查：
  (一)關於上訴人是否在青年創業貸款契約、借據、印鑑卡及授信約定書上親自簽名乙
    節，證人即當時負責辦理本件貸款之被上訴人銀行職員徐裕堂到庭證稱：「（問
    ：甲○○是否親自簽名蓋章？）甲○○本人簽名，蓋章好像是我在他前面蓋的。
    」「（問：圖章是否甲○○給你的？）我在他前面拿的。」「（問：印章是誰拿
    給你的？）上訴人和朋友一起來，要對保，我去拿借據，上訴人等人坐在沙發上
    ，我過去時茶几上面已放著印章，我先請上訴人簽名，我在他的前面蓋章」等語
    （本院卷，四五至四七頁）。上訴人對上開證言僅爭執不是在茶几，而是在櫃臺
    上填寫借據等語，對於其餘證言並未加以爭執（本院卷，四七頁），足見上訴人
    當時對於證人徐裕堂持上訴人之印章蓋於前揭相關文件上當場並未表示異議。再
    者，上訴人對於其親自於青年創業貸款契約、借據、印鑑卡及授信約定書上簽名
    一事，並未加以爭執。證人王良明亦證稱：當時我們有提出申請，事後跟廖金寶
    有摩擦，我們有跟銀行表示不願意貸款等語（原審卷，二八頁）。綜合上開證據
    ，堪認上訴人於簽名時確存有與被上訴人成立本件借貸契約之意思，是其辯稱僅
    係當作人頭云云，並不足採。
  (二)關於被上訴人主張其已依約撥款交付上訴人乙節，上訴人辯稱：伊沒有填寫開戶
    資料，更未拿到帳號00000000000號帳戶的存摺與提款卡，也不知道
    被上訴人撥入該帳戶的款項被誰領走等語。惟查上訴人並不否認曾於印鑑卡上簽
    名，並自陳：「我有拿到存摺，印章不是我的，廖金寶叫我不必帶印章，是否廖
    金寶刻的印章，我不知道，存摺就放在桌上。我同意開戶」等語（本院卷，五二
    頁）。證人即當時負責辦理開戶之被上訴人銀行職員林香源亦證稱：我辦理開戶
    ，上訴人本人也在」、「先簽名才蓋章」等語（本院卷，六二至六三頁），足見
    上訴人當時並同意開立上開帳戶。另上訴人設立前開帳戶係為方便領取貸款之用
    ，為二造所不爭，則被上訴人於八十七年十一月二十五日將貸款金額六十萬元撥
    入戶名為甲○○、帳戶號碼00000000000號之帳戶時，即已完成借貸
    金錢之交付。至撥入款項其後遭何人所領取，則屬另一問題，並無礙於該存款契
    約之生效。
  (三)關於被上訴人撥款是否應再行通知上訴人乙節，上訴人主張：被上訴人於簽約時
    有說會再行通知是否核准貸款等語，證人王良明亦證稱：「簽所有的資料時，徐
    裕堂說不一定會通過，沒有通過，銀行要通知我們」等語（本院卷，五○頁）。
    惟證人徐裕堂證稱：「我沒有這樣說，我不負責撥款」等語（本院卷，五三頁）
    ，且當時負責撥款之高才華亦到庭證稱：撥款時，不知道上訴人有沒有說不撥款
    」等語，證人王良明亦證稱；我們只說不申請，沒有說不撥款」等語（本院卷六
    一至六二頁）。再者，證人王良明於上訴人簽約當時並未在場乙節，為王良明所
    自承（本審卷，五○頁），上訴人對此亦不否認（原審卷，二九頁）。此外，本
    件貸款屬青年創業貸款，已見前述，依據前開行院院青輔會函第二點：「廖君申
    請輔導創業乙案，其所提創業計畫書（附乙份）業經本會聘請專家審查認屬可行
    ，．．敬請先行實地瞭解確按該計畫進行創業後，再依函附貴行辦理青年創業貸
    款辦法及手續說明惠辦貸款手續．．．」，則承貸銀行應於核貸前先行徵信，而
    非簽約後再行徵信。證人徐裕堂亦證稱：「在還未簽借據之前我有說過還要審核
    後才能確定是否符合青年創業貸款的規定，我們會等整個過程沒有問題才會簽約
    。我有打電話徵信，徵信是簽約前，我並沒有收到對方不願意貸款的意思」等語
    （原審卷，二九頁）。上訴人既無法提出其他積極證據，足證被上訴人於簽約時
    曾說會再行通知是否核貸之事實，上開主張即不能採信。
  (四)關於上訴人是否向被上訴人表示不辦理貸款乙節，上訴人主張：伊在簽約後，因
    家人反對申貸，乃馬上反應給王良明及被上訴人，說伊不辦理貸款了等語，證人
    王良明亦證稱：「我和甲○○有告訴徐裕堂，不再貸款，銀行打電話徵信貸款，
　　甲○○說貸款不辦了，我也告訴銀行行員（是一位女行員），我不貸了，但是程
　　序並沒有中止。．．．銀行何時打電話，不記得了」等語（本院卷，五○頁）。
　　惟證人王良明於原審證稱：「被告（即上訴人）有打電話給我說銀行有打電話到
　　他家徵信，他有表示不要貸了，我有把意見轉達廖金寶表示我與被告甲○○都不
　　要貸了，貸款都是廖金寶處理，期間銀行都沒有跟我們聯繫，包括款項下來我們
　　也不清楚」等語（原審卷，二八頁），證人王良明先證稱其請廖金寶轉達不貸款
　　之意思，嗣後又改稱其告訴徐裕堂及另一位不知名的銀行行員不再貸款，其前後
　　證詞並不一致，且證人徐裕堂證稱其不負責撥款，已如前述，故其證言並不能證
　　明已向被上訴人確實轉達不辦理貸款之意思。上訴人既未能提出其他證據足證其
　　已確實向被上訴人表示不辦理貸款，其上開主張亦無可採。
  (五)綜上所述，上訴人既有訂定本件貸款契約及存款契約之意思，而被上訴人亦已依
    約核撥所貸款項至前開上訴人名下之帳戶，且上訴人並不能證明二造於訂約時曾
    約定須經被上訴人核准貸款始生效力，及上訴人曾向被上訴人表示不欲申貸等事
    實，則上訴人辯稱：伊僅係人頭，並未領取被上訴人撥入前揭帳戶的款項；又銀
    行人員曾表示是否核准貸款還不一定，且伊於簽約後即向被上訴人表示不願辦理
    申貸等語，並無可採，應認被上訴人主張兩造已成立借貸契約，並已撥款交付予
    上訴人等語為真實。
五、從而，被上訴人依據授信約定書第五條之約定，將上訴人所欠其餘債務視為全部
    到期，並依金錢消費借貸契約請求上訴人償還尚欠之本金五十四萬八千三百四十
    三元，及自八十九年十二月十一日起至清償日止按年息百分之七點四八計算之利
    息，並自八十九年十一月二十六日起至八十九年十二月二十五日止，按上開利率
    百分之十，暨自八十九年十二月二十六日起至清償日止，按上開利率百分之二十
    計算之違約金，為有理由，應予准許。是則原審判命上訴人如數給付，於法並無
    不合。上訴意旨指摘原判決不當，求予廢棄改判，為無理由，應予駁回。
六、本件判斷之基礎已臻明確，兩造其餘舉證及攻擊防禦方法，經審酌於本案判斷不
    生影響，爰不一一論述，附此敘明。
丙、據上論結，本件上訴為無理由，依民事訴訟法第四百四十九條第一項、第七十八
    條，判決如主文。
中　　　華　　　民　　　國　　九十一　　年　　　二　　　月　　 五  　　 日
　　　　　　　　　　　　　　  民事第十二庭
　　　　　　　　　　　　　　　　　審判長　法　官　林　丁　寶
　　　　　　　　　　　　　　　　　　　　　法　官　林　恩　山
　　　　　　　　　　　　　　　　　　　　　法　官　高　鳳　仙
右正本係照原本作成。
不得上訴。
中　　　華　　　民　　　國　　九十一　　年　　　二　　　月　　 六  　　 日
　　　　　　　　　　　　　　　　　　　　　書記官　黃　慶　霽
